【裁判字號】    98,易,1161
【裁判日期】    981203
【裁判案由】    家暴傷害罪
【裁判全文】
臺灣高雄地方法院刑事判決              98年度易字第1161號
公  訴  人  臺灣高雄地方法院檢察署檢察官
被      告  甲○○
上列被告因家暴傷害案件，經檢察官提起公訴（98年度偵字第24
057 、24627 號），本院判決如下：
    主  文
甲○○傷害人之身體，處拘役肆拾日，如易科罰金，以新臺幣壹
仟元折算壹日；又傷害人之身體，處拘役參拾日，如易科罰金，
以新臺幣壹仟元折算壹日。應執行拘役陸拾日，如易科罰金，以
新臺幣壹仟元折算壹日。
    事  實
一、甲○○與乙○○原係夫妻（已於民國98年9 月10日經法院調
    解離婚，於同年月29日登記完畢），具配偶關係，而丙○○
    為乙○○之胞妹，與甲○○間前為二親等旁系姻親，彼此間
    各具有家庭暴力防治法第3 條第1 款及第4 款所稱之家庭成
    員關係。甲○○與乙○○因感情不睦，時起口角爭執，詎甲○○各基於傷害人身體之犯意，分別為下列行為：
  (一)於98年6 月21日下午2 時許，在高雄市前鎮區○○○路434
    巷1 弄39號住處內，因細故發生爭執，甲○○竟以徒手推打
    、抓住乙○○頭髮後去撞椅子之方式傷害乙○○，致乙○○
    受有臉部擦傷（5 ×1 公分、1 ×0.1 公分及2 ×2 公分）
    3 處，右臂瘀青（2 ×1 公分）、擦傷（0.5 ×0.5 公分）
    2 處，左臂瘀青（2 ×1 公分）、擦傷（1 ×0.5 公分、0.
    5 ×0.5 公分）3 處等傷害。
  (二)又甲○○與乙○○間感情破裂後，於98年7 月4 日中午12時
    30分許（起訴書誤載為12時許），丙○○陪同乙○○前往上
    址房間內搬離私人物品，因細故與甲○○發生爭執，甲○○
    竟憤而徒手猛力推向丙○○身體左胸靠近肩膀處，致丙○○
    撞到床頭櫃，而受有左上臂挫瘀傷（7.5 ×4.5 公分），左
    前臂瘀青（1.5 ×1.0 公分）等傷害。
二、案經乙○○、丙○○訴由高雄市政府警察局前鎮分局報告臺
    灣高雄地方法院檢察署檢察官偵查起訴。
    理  由
壹、證據能力部分：
一、告訴人乙○○警詢之陳述：
    按被告以外之人於審判外之言詞或書面陳述，除法律有規定
    者外，不得作為證據，刑事訴訟法第159 條第1 項定有明文
    。查告訴人乙○○於警詢中之陳述為傳聞證據，且告訴人乙○○之陳述與審判中陳述不符部分亦無較為可信之特別情況
    ，即無同法第159 條之2 之適用餘地，亦無同法第159 條之
    3 所規定之情事，是依前揭法條意旨，自不具證據能力。惟
    被告以外之人於審判外之陳述，雖不得以之直接作為認定犯
    罪事實與否之證據，但非不得作為彈劾證據，用來爭執被告
    、證人之證明力（最高法院96年度臺上字第1497號判決意旨
    參照）。
二、告訴人丙○○警詢之陳述：
    按被告以外之人於檢察事務官、司法警察官或司法警察調查
    中所為之陳述，與審判中不符時，其先前之陳述具有較可信
    之特別情況，且為證明犯罪事實存否所必要者，得為證據，
    刑事訴訟法第159 條之2 定有明文，此為同法第159 條第1
    項所稱「法律有規定」，而為傳聞法則之例外。此之「必要
    性」要件，必須該陳述之重要待證事實部分，與審判中之陳
    述有所不符，包括審判中改稱忘記、不知道、先前之陳述詳
    盡，於後簡略、有正當理由而拒絕陳述（如經許可之拒絕證
    言）等雖非完全相異，但實質內容已有不符者在內，且該審
    判外之陳述，必為證明犯罪之待證事實存在或不存在所不可
    或缺，二者兼備，始足當之。故此所謂「為證明犯罪事實存
    否所必要者」，既必須達不可或缺之程度，自係指就具體個
    案案情及相關卷證判斷，為發現實質真實目的，認為除該項
    審判外之陳述外，已無從再就同一供述者，取得與其上開審
    判外陳述之相同供述內容，倘以其他證據代替，亦無從達到
    同一目的之情形而言（最高法院95年度臺上字第4414號、96
    年度臺上字第4365號判決參照）。查告訴人丙○○前於警詢
    就事實欄一(二)所示時間、地點等細節性事項均詳細陳述，惟
    於本院審理時未就此部分細節性事項陳述詳盡，顯已因事隔
    久遠而淡忘，故本院已無從再取得相同之供述內容，復此部
    分細節性之陳述係涉被告傷害行為時間、地點判斷之重要性
    事項，亦無其他證據證明丙○○之警詢筆錄有不宜作為證據
    之瑕疵，是其於警詢之陳述具有可信之特別情況，且為證明
    被告犯罪事實存否所必要，依前開法條意旨，自有證據能力
    。
三、告訴人乙○○、丙○○偵查中未經具結之陳述：
    按被告以外之人於偵查中向檢察官所為之陳述，除顯有不可
    信之情況者外，得為證據，刑事訴訟法第159 條之1 第2 項
    定有明文。又刑事訴訟法第158 條之3 規定：「證人、鑑定
    人依法應具結而未具結者，其證言或鑑定意見，不得作為證
    據。」所謂「依法應具結而未具結者」，係指檢察官或法官
    依刑事訴訟法第175 條之規定，以證人身分傳喚被告以外之
    人（證人、告發人、告訴人、被害人、共犯或共同被告）到
    庭作證，或雖非以證人身分傳喚到庭，而於訊問調查過程中
    ，轉換為證人身分為調查時，此時其等供述之身分為證人，
    則檢察官、法官自應依本法第186 條有關具結之規定，命證
    人供前或供後具結，其陳述始符合第158 條之3 之規定，而
    有證據能力。若檢察官或法官非以證人身分傳喚而以告發人
    、告訴人、被害人或共犯、共同被告身分傳喚到庭為訊問時
    （例如刑事訴訟法第71條、第219 條之6 第2 項、第236 條
    之1 第1 項、第248 條之1 、第271 條第2 項、第271 條之
    1 第1 項），其身分既非證人，即與「依法應具結」之要件
    不合，縱未命其具結，純屬檢察官或法官調查證據職權之適
    法行使，當無違法可言。而前揭不論係本案或他案在檢察官
    面前作成未經具結之陳述筆錄，係屬被告以外之人於偵查中
    向檢察官所為之陳述，本質上屬於傳聞證據，基於保障被告
    在憲法上之基本訴訟權，除該被告以外之人死亡、身心障礙
    致記憶喪失或無法陳述、滯留國外或所在不明而無法傳喚或
    傳喚不到、或到庭後拒絕陳述等情形外，如已經法院傳喚到
    庭具結而為陳述，並經被告之反對詰問，前揭非以證人身分
    而在檢察官面前未經具結之陳述筆錄，除顯有不可信之情況
    者外，得為證據，並應於判決內敘明其符合傳聞證據例外之
    理由（最高法院96年度臺上字第3527號判決參照）。查告訴
    人乙○○、丙○○於偵查中之陳述，雖未經具結，惟其等均
    係檢察官以「被害人」、「告訴人」身分傳喚到庭而為訊問
    一節，有臺灣高雄地方法院檢察署點名單及訊問筆錄各2 份
    在卷可稽（見98年度偵字第24057 號卷，下稱偵卷一，第6
    至9頁 、98年度偵字第24627 號卷，下稱偵卷二，第6 至9
    頁），足見其等尚非經檢察官以「證人」身分傳喚，純屬檢
    察官調查證據職權之適法行使，尚無悖法。且其等嗣均經本
    院以「證人」身分傳喚到庭具結而為陳述，並經被告反對詰
    問一節，有結文2 紙及審判筆錄1 份附卷可佐（見本院卷第
    13至26頁），復無其他事證足資認定其於檢察官訊問時有受
    違法取供情事，並無何特別不可信之情況，依前揭法條及判
    決意旨，自均有證據能力。
四、按被告以外之人於審判外之陳述，雖不符前4 條之規定，而
    經當事人於審判程序同意作為證據，法院審酌該言詞陳述或
    書面陳述作成時之情況，認為適當者，亦得為證據，刑事訴
    訟法第159 條之5 第1 項定有明文。查本案認定事實所引用
    之卷內其餘卷證資料，除原已符同法第159 條之1 至第159
    條之4 規定、及法律另有規定等傳聞法則例外規定，而得作
    為證據外，並無證據證明係公務員違背法定程序所取得，而
    檢察官及被告於本院行準備程序及審理時，均同意其證據能
    力，且本院審酌前揭陳述作成時之情況，並無違法取證之瑕
    疵，亦認以之作為證據為適當，是本件有關被告以外之人於
    審判外之言詞或書面陳述等供述證據，依前揭法條意旨，自
    均得為證據。
貳、實體部分：
一、訊據被告矢口否認有何上揭傷害犯行，辯稱：其未毆打告訴
    人乙○○，係告訴人乙○○自己摔倒；其亦未出手推告訴人
    丙○○，係告訴人丙○○以為其要打她，而自己後退被床絆
    倒云云。經查：
  (一)事實欄一(一)所示傷害部分：
  1.被告於事實欄一(一)所示時、地，徒手推打、抓住告訴人乙○○頭髮後去撞椅子一節，迭據告訴人乙○○於偵訊及本院審
    理時指訴綦詳（見偵卷一第9 頁、本院卷第14、16頁），證
    人丙○○亦於本院審理證稱：98年6 月21日告訴人乙○○為
    被告毆打後有打電話向其哭訴，告訴人乙○○至醫院驗傷時
    ，其有前往醫院探視等語（見本院卷第17頁）。復酌以擦傷
    肇致之因，多因人體皮膚與固體摩擦所致，而瘀青肇致之因
    ，則多因人體皮膚與固體碰撞或外力直接施力所致，則稽之
    告訴人乙○○所受傷害為「臉部擦傷（5 ×1 公分、1 ×0.
    1 公分及2 ×2 公分）3 處，右臂瘀青（2 ×1 公分）、擦
    傷（0.5 ×0.5 公分）2 處，左臂瘀青（2 ×1 公分）、擦
    傷（1 ×0.5 公分、0.5 ×0.5 公分）3 處」之傷害一節，
    有受理家庭暴力事件驗傷診斷書1 紙、驗傷照片4 張附卷可
    稽（見警卷一第8 至9 頁），足見告訴人乙○○遭被告徒手
    推打、撞椅子後，確受有臉部擦傷、雙臂瘀青、擦傷等傷害
    。
  2.而證人即被告之母陳錦繡於警詢時證稱：被告與告訴人乙○○拉扯，告訴人乙○○有受傷等語（見警卷一第3 頁反面）
    ，被告亦於警詢及本院審理時供稱：其確實有與告訴人乙○○發生拉扯等語（見警卷一第1 頁反面、本院審訴卷第16頁
    ），足徵被告與告訴人乙○○間確有身體碰觸。衡情人之身
    體，足以憑恃、可供拉扯之部分，諸如手、腳等部位，而查
    本件告訴人乙○○固亦受有雙臂瘀青、擦傷之傷害，惟觀之
    告訴人乙○○除受雙臂瘀青、擦傷之傷害外，亦受有臉部擦
    傷之傷害，已如前述，是被告與告訴人乙○○苟僅為拉扯之
    舉，則人之身體非足以憑恃、可供拉扯之臉部豈會有傷存在
    ？告訴人乙○○又豈會受有人體皮膚與固體摩擦所致之前揭
    「擦傷」存在？是被告非因拉扯，而係故意傷害告訴人乙○○致傷甚明。至被告與證人陳錦繡均陳稱：告訴人乙○○係
    自己摔倒受傷云云。被告前揭辯詞，顯係避重就輕之詞，證
    人陳錦繡顯係迴護之詞，均無足採。
  3.復告訴人乙○○於98年6 月21日下午2 時許，遭被告徒手推
    打、撞椅子而受傷後，旋於同日下午2 時41分至醫院診療驗
    傷，有前揭診斷書在卷可參，衡酌告訴人乙○○為被告傷害
    後至就醫期間，係於密接時間就醫，並無其他外力因素介入
    而再次受傷，是被告前揭傷害行為，與告訴人乙○○受有臉
    部擦傷、左右臂瘀青、擦傷之傷害結果間，自有相當之因果
    關係至明。
  4.衡酌告訴人乙○○與被告原具夫妻關係，業據告訴人乙○○
    於本院審理時證述在卷（見本院卷第14頁），為被告不爭執
    ，2 人情感非疏，若非確遭被告傷害，告訴人乙○○當無甘
    冒偽證重責攀誣被告之理。且告訴人乙○○與被告已於98年
    9 月10日經調解離婚，而於同年月29日為離婚登記等情，有
    被告全戶基本資料1 份在卷可稽，更難認告訴人乙○○有何
    誣指被告之動機存在。又告訴人乙○○對本案遭受傷害之時
    間、地點、方式等主要基本事實，迭於警詢、偵訊及本院審
    理時指訴均一致無牴，亦有證人丙○○前揭證述相佐，並有
    前揭客觀事證足憑，實屬信而有徵，自堪採信。
  (二)事實欄一(二)所示傷害部分：
  1.被告於事實欄一(二)所示時、地，徒手猛力推向告訴人丙○○
    身體左胸靠近肩膀處，致告訴人丙○○撞到床頭櫃一節，迭
    據告訴人丙○○於警詢、偵訊及本院審理時證述不移（見警
    卷二第2 至3 頁、偵卷一第8 頁、本院卷第17至18頁），核
    與證人乙○○於偵訊及本院審理時之證述相符（見偵卷一第
    8 頁、本院卷第15至16頁）。而酌以告訴人丙○○所受傷害
    為「左上臂挫瘀傷（7.5 ×4.5 公分），左前臂瘀青（1.5
    ×1.0 公分）」之傷害一節，有邱綜合醫院受理家庭暴力事
    件驗傷診斷書1 紙在卷可參（見警卷二第9 頁），足徵告訴
    人丙○○遭被告推打之身體左胸靠近肩膀而撞擊床頭櫃之左
    上側身體部位，確受有左上臂挫瘀傷，左前臂瘀青之傷害，
    益見被告前揭傷害行為，與告訴人丙○○受有左上臂挫瘀傷
    ，左前臂瘀青之傷害結果間，具有相當之因果關係無疑。又
    觀之告訴人丙○○所受左上臂挫瘀傷範圍達7.5 ×4.5 公分
    等情，業如前述，足見被告施力力道之猛烈，此並據告訴人
    丙○○、證人乙○○證述歷歷（見本院卷第16、17頁），益
    徵被告主觀上確具傷害人之身體故意，客觀上具傷害行為無
    訛。
  2.雖證人即被告舅媽劉素燕於警詢時證稱：因告訴人丙○○看
    到被告轉頭，怕被告動手打她，告訴人丙○○就自己往後退
    跌倒云云。衡情苟告訴人丙○○係自己往後退而跌倒，因未
    另施以外力，告訴人丙○○所受傷害部位，自應集中於身體
    後背部位，然稽之前揭診斷書，告訴人丙○○身體後背部位
    均未成傷，僅身體正面之左上臂、左前臂等部位受有瘀青傷
    害等情，有前揭診斷書1 紙在卷可佐，足見證人劉素燕前揭
    證述，顯與常理相違，不足為採，更見告訴人丙○○確因遭
    被告自身體左胸靠近肩膀處猛力推打，身體左上側部位因受
    外力而往左後側翻轉，撞擊床頭櫃，而致左上臂、左前臂受
    有瘀青傷害甚明。是被告辯稱：告訴人丙○○自己後退被床
    絆倒云云，顯係臨訟飾卸之詞，委無足採。
  3.告訴人丙○○就被告推打部位，雖前於偵訊中陳述係推打左
    胸口，後於本院審理時證述係推左肩等語。惟衡情人之記憶
    力會隨時間淡忘，而親臨感受事實之描述，亦受表達力、感
    受度、記憶力等因素影響而有所不同，酌以案發至今已逾4
    月，則告訴人丙○○因時間流逝而淡忘，尚符常情，復細繹
    「左胸口」及「左肩」等詞，均可知告訴人丙○○欲表達之
    部位應指身體左胸靠近肩膀處，自非可以詞害意，遽認告訴
    人丙○○前揭證述不可採信。又告訴人丙○○雖於案發後第
    3 日（98年7 月6 日）始至醫院就診驗傷，有前揭診斷書1
    份在卷可參，然告訴人丙○○亦證稱：因其認為假日醫院沒
    開，故於禮拜一才去驗傷等語（見本院卷第17頁），尚無悖
    常情。況告訴人丙○○與被告原具二親等旁系姻親關係，業
    據告訴人丙○○於本院審理時證述在卷（見本院卷第14頁）
    ，為被告不爭執，2 人親誼非疏，若非確遭被告傷害，告訴
    人丙○○當無甘冒偽證重責攀誣被告之理。又告訴人丙○○
    對本案遭受傷害之情節、地點、方式、撞擊物體等主要基本
    事實，迭於警詢、偵訊及本院審理時之指訴均相符合，亦與
    證人乙○○前揭證述若合符節，並有前揭客觀事證相佐，堪
    信屬實。
  (三)綜上，被告所辯顯係飾卸之詞，委無足採。本件事證明確，
    被告前揭傷害犯行，洵堪認定。
二、核被告所為，均係犯刑法第277 條第1 項之傷害罪。而被告
    係對於家庭成員即配偶及二親等旁系姻親，故意實施身體上
    不法侵害之家庭暴力行為，均屬家庭暴力防治法第2 條第2
    款之家庭暴力罪，惟因家庭暴力防治法並無傷害罪之罰則規
    定，故仍均應依刑法傷害罪之規定處斷。又被告所犯上開2
    罪間，犯意各別、行為互殊，應予分論併罰。爰審酌被告僅
    因細故，即以徒手推打、抓頭髮撞椅子之方式傷害其關係親
    密之配偶、配偶之妹，不思以理性溝通處理糾紛，行為實不
    足取，告訴人乙○○、丙○○所受傷勢為瘀、挫傷、擦傷，
    且迄今未與告訴人乙○○、丙○○達成和解，犯罪後仍飾詞
    否認犯行，犯後態度未佳等一切情狀，各量處如主文所示之
    刑，並分別諭知易科罰金之折算標準，再定其應執行刑及諭
    知易科罰金之折算標準，以資儆懲。
據上論斷，應依刑事訴訟法第299 條第1 項前段，刑法第277 條
第1 項、第41條第1 項前段、第51條第6 款，刑法施行法第1 條
之1 ，判決如主文。
本案經檢察官丁○○到庭執行職務。
中    華    民    國    98    年    12    月    3     日
                  刑事第九庭    審判長法  官   鄭詠仁
                                      法  官   黃沛文
                                      法  官   謝枚霏
以上正本證明與原本無異。
如不服本判決應於收受送達後10日內向本院提出上訴書狀，並應
敘述具體理由；如未敘述上訴理由者，應於上訴期間屆滿後20日
內向本院補提理由書（均須按他造當事人之人數附繕本）「切勿
逕送上級法院」。
中    華    民    國    98    年    12    月    3     日
                                      書記官  楊馥如
附錄本判決論罪之法條：
刑法第277條第1項
（普通傷害罪）
傷害人之身體或健康者，處 3 年以下有期徒刑、拘役或 1 千元
以下罰金。


司法院資訊處製作；財團法人民間司法改革基金會備份。
